【裁判字號】    98,上訴,1880
【裁判日期】    990119
【裁判案由】    違反毒品危害防制條例
【裁判全文】
臺灣高等法院高雄分院刑事判決        98年度上訴字第1880號
上  訴  人  臺灣高雄地方法院檢察署檢察官
被      告  甲○○
上列上訴人因被告違反毒品危害防制條例案件，不服臺灣高雄地
方法院98年度訴字第1360號中華民國98年10月30日第一審判決（
起訴案號：臺灣高雄地方法院檢察署98年度毒偵字第4725號），
提起上訴，本院判決如下：
    主  文
原判決撤銷。
甲○○施用第一級毒品，處有期徒刑陸月，如易科罰金，以新臺
幣壹仟元折算壹日。
被訴施用第二級毒品部分無罪。
    事  實
一、甲○○於民國（下同）95年間因施用毒品案件，經臺灣高雄
    地方法院以95年度毒聲字第1095號裁定送觀察勒戒，嗣認有
    繼續施用毒品傾向，經該院以95年度毒聲字第1994號裁定令
    入戒治處所施以強制戒治，於96年10月17日強制戒治執行完
    畢（停止處分出所）。詎其仍不知戒絕毒癮，明知海洛因經
    公告列為毒品危害防制條例第2 條第2 項第1 款之第一級毒
    品，不得非法持有、施用；竟仍基於施用第一級毒品海洛因
    之犯意，於98年7 月3 日下午5 時50分許回溯24小時內之某
    時點（不含公權力拘束之期間），在高雄市苓雅區○○○路
    路邊（夜市附近），以將第一級毒品海洛因摻入香菸內吸食
    之方式，施用第一級毒品海洛因1 次。嗣於98年7 月3 日下
    午5 時10分許，其騎機車行經高雄縣鳥松鄉○○路與神農路
    口時，為警盤查，發現其為行方不明毒品人口，並於同日下
    午5 時50分許，經其同意後採其尿液送檢，呈嗎啡、可待因
    陽性反應，始悉上情。
二、案經高雄縣政府警察局鳳山分局報請臺灣高雄地方法院檢察
    署檢察官偵查起訴。
    理  由
壹、證據能力方面：
    本件被告甲○○所犯係死刑、無期徒刑、最輕本刑為三年以
    上有期徒刑以外之罪，已經被告就被訴事實先為有罪之陳述
    ，經審判長告知被告簡式審判程序之旨，並聽取當事人之意
    見後，依刑事訴訟法第271 條之1 第1 項之規定，裁定進行
    簡式審判程序。又本件關於證人之陳述以及卷內相關之物證
    、書證等證據，依同法第273 條之2 規定，不受第159 條第
    1 項關於傳聞法則規定之限制，依法均有證據能力，合先敘
    明。
貳、實體方面：
甲、被告施用第一級毒品論罪科刑部分：
一、訊據上訴人被告甲○○（下稱被告）供認其有施用第一級毒
    品海洛因而於上揭時地為警查獲之事實不諱，核與其於警訊
    時及原審審理供認情節一致；被告於警訊時自行所採集之尿
    液，經警送臺灣檢驗科技股份有限公司檢驗結果，判定「安
    非他命類呈陰性反應，鴉片類呈可待因、嗎啡陽性反應」，
    此有臺灣檢驗科技股份有限公司98年7 月29日KＺ0000000000
    0 0 號濫用藥物尿液檢驗報告附卷可稽（見偵查卷第16頁）
    。而施用海洛因後24小時經由尿液排出之量，可達施用劑量
    之80％，海洛因於人體內可迅速代謝成6-乙醯嗎啡，然後轉
    變成嗎啡，施用海洛因1 小時後，即可於尿液中檢出嗎啡成
    分，已據行政院衛生署管制藥品管理局92年3 月10 日 管檢
    字第0920001495 號函說明綦詳；足見被告上揭之自白與事
    實相符，應堪採信。準此，本件罪證明確，被告上揭施用第
    一級毒品之犯行堪以認定。
二、按犯毒品危害防制條例第10條之罪，經觀察、勒戒後，檢察
    官依據勒戒處所之陳報，認受觀察、勒戒人無繼續施用毒品
    之傾向者，應即釋放，並為不起訴之處分；認受觀察、勒戒
    人有繼續施用毒品之傾向者，檢察官應聲請法院裁定令入戒
    治處所強制戒治，其期間為六個月以上，至無繼續強制戒治
    必要為止，但最長不得逾一年。觀察、勒戒或強制戒治執行
    完畢釋放後，五年內再犯第10條之罪者，檢察官應依法追訴
    ，毒品危害防制條例第20條第2 項、第23條第2 項分別定有
    明文。查被告於95年間因施用毒品案件，經臺灣高雄地方法
    院以95年度毒聲字第1095號裁定送觀察勒戒，嗣認有繼續施
    用毒品傾向，而由該院以95年度毒聲字第1994號裁定令入戒
    治處所施以強制戒治，於96年10月17日強制戒治執行完畢釋
    （停止處分出所），並由臺灣高雄地方法院檢察署檢察官以
    96年度毒偵緝字第399 號為不起訴處分確定等情，有臺灣高
    等法院被告前案紀錄表在卷可憑，此有臺灣高等法院被告前
    案紀錄表與臺灣高雄地方法院檢察署刑案資料查註紀錄表各
    1 份在卷可憑，被告於強制戒治完畢釋放後，五年內再犯上
    揭毒品危害防制條例第10條第1 項之罪，依上揭說明，自應
    依法論科。
三、查海洛因係毒品危害防制條例第2 條第2 項第1 款所明定之
    第一級毒品，不得持有、施用。核被告施用第一級毒品海洛
    因之行為，係犯毒品危害防制條例第10條第1 項之施用第一
    級毒品罪。其因施用而持有海洛因之低度行為，為施用之高
    度行為所吸收，不另論罪。
四、原審認被告罪證明確，予以論罪科刑，固非無見；惟查：本
    件並無積極證據足以證明被告所施用之毒品含有甲基安非他
    命成分，原判決竟認被告同時施用第一級毒品海洛因及第二
    級毒品甲基安非他命，係一行為觸犯上開二罪名，為想像競
    合犯，認事用法自有未合。檢察官上訴意旨以「衡之常情，
    海洛因與甲基安非他命之施用方式、態樣均不同，不可能同
    時燒烤施用，必有先後次序之分，被告主觀上之認識係基於
    施用二種不同毒品之犯意，尚難認被告施用二種毒品係屬想
    像競合犯；縱被告係同時施用第一級毒品及第二級毒品，其
    犯罪情節顯重於單純施用第一級毒品罪，應處以重於6 月有
    期徒刑，原審僅量處有期徒刑6 月，其量刑顯有輕重失衡之
    違誤」，指摘原判決不當；惟依本案卷證資料，僅能認定被
    告有單純施用第一級毒品海洛因之犯行（詳如下述），故檢
    察官之上訴難認為有理由，惟原判決既有上述之瑕疵，自應
    由本院將原判決撤銷改判；爰審酌被告犯後坦承有施用毒品
    之犯行，態度良好，而所犯係自戕行為，尚未對他人造成實
    害，復參以其先前並無因違反毒品危害防制條例案件，而經
    論罪科刑之紀錄等一切情狀，量處如主文第二項所示之刑，
    並諭知如易科罰金以新臺幣壹仟元折算壹日。
乙、被告被訴施用第二級毒品甲基安非他命部分：
一、公訴意旨另略以：甲○○復基於施用第二級毒品甲基安非他
    命之犯意，於98年7 月3 日下午5 時50分許為警採集尿液時
    起回溯72小時內之某時（不含公權力拘束之期間），於不詳
    地點，以不詳方式，施用第二級毒品甲基安非他命1 次，因
    認被告另涉有毒品危害防制條例第10條第2 項之施用第二級
    毒品罪嫌。
二、公訴人認被告另涉有此部分之施用第二級毒品罪嫌，無非係
    以被告之尿液檢驗結果呈安非他命、甲基安非他命微量反應
    ，有臺灣檢驗科技股份有限公司出具之濫用藥物尿液檢驗報
    告可憑，為其論據。訊據被告僅供認有施用內含有毒品之手
    捲煙一次之犯行，然堅決否認另有再行施用甲基安非他命之
    犯行。
三、按犯罪事實應依證據認定之，無證據不得認定犯罪事實；不
    能證明被告犯罪者，應諭知無罪之判決，刑事訴訟法第154
    條第2 項、第301 條第1 項分別定有明文。又事實之認定，
    應憑證據，如未能發現相當證據，或證據不足以證明，自不
    能以推測或擬制之方法，為裁判基礎（最高法院40年台上字
    第86號判例參照）。再者，刑事訴訟法第161 條第1 項明定
    ：檢察官就被告犯罪事實，應負舉證責任，並指出證明之方
    法。依此，檢察官對於起訴之犯罪事實，應負提出證據及說
    服之實質舉證責任。倘其所提出之證據，不足為被告有罪之
    積極證明，或其指出證明之方法，無從說服法院形成被告有
    罪之心證，基於無罪推定之原則，自應為被告無罪判決之諭
    知（最高法院92年台上字第128 號判例意旨參照）。
四、經查：
  (一)被告於警訊時並未供認有於為警查獲前有施用毒品之情事，
    僅供稱：於94年起開始施用毒品海洛因，最後一次於96年10
    月在高雄市○○路吸食毒品海洛因等語（見偵查卷第6 、7
    頁）；被告於原審審理時雖供稱：那是我朋友請我的，吃的
    時候是存著僥倖的心態，想說應該不會被查獲，我吸食的時
    候知道裡面摻有毒品等語（見原審卷(一)第12頁）；惟被告始
    終未曾供認其另有施用第二級毒品甲基安非他命之犯行。
  (二)再者，被告於警訊時所採之尿液，經警送臺灣檢驗科技股份
    有限公司檢驗，初步結果雖檢出有安非他命類呈陽性反應，
    惟確認檢驗結果：「安非他命422 （＜500 ）、甲基安非他
    命282 （＜500 ）」，結果判定「安非他命類呈陰性反應」
    ，此有臺灣檢驗科技股份有限公司98年7 月29日KＺ0000000
    00000 號濫用藥物尿液檢驗報告附卷可稽（見偵查卷第16頁
    ）。上揭濫用藥物尿液檢驗報告「檢驗方法」欄記載：1.初
    步檢驗－EIA 酵素免疫分析法；2.確認檢驗－GC/MS 氣相層
    析質譜儀分析法。而行政院衛生署92年7 月23日管檢字第09
    20005609號函意旨略以：免疫學分析法用於毒品尿液之初步
    檢驗，由於該分析法對化學結構類似之成分亦可能產生反應
    ，故初步檢驗呈陽性反應者，需採用另一種不同分析原理之
    檢驗方法進行確認；經行政院衛生署認可之檢驗機構則採用
    氣相層析質譜儀（GC/MS ）鑑驗各項毒品，以氣相層析質譜
    儀分析法進行確認者，均不致產生偽陽性反應（見司法院編
    印法官辦理刑事案件參考手冊(一)－毒品危害防制條例部分－
    第147 頁）。準此，判斷被告於警訊時所採之尿液有無毒品
    陽性反應時，自應以上揭臺灣檢驗科技股份有限公司確認檢
    驗結果後，所為之結果判定，較為真實可採；故本件自不能
    以上揭初步檢驗結果（安非他命類呈陽性反應），即認定被
    告有施用第二級毒品甲基安非他命之犯行。
  (三)本件公訴人所提出之證據，已不足為認定被告有施用第二級
    毒品甲基安非他命犯罪之積極證明，致無從說服本院形成被
    告此部分應有罪之心證；此外，復查無其他積極證據足資證
    明被告有何施用第二級毒品甲基安非他命之犯行，基於無罪
    推定之原則，被告被訴施用第二級毒品甲基安非他命部分，
    應為被告無罪判決之諭知。
五、原審竟認被告同時施用第一級毒品海因及第二級毒品甲基安
    非他命，係一行為觸犯上開二罪名，為想像競合犯，認事用
    法即有違誤；檢察官上訴意旨以「被告另有施用第二級毒品
    ，應數罪併罰」，指摘原判決不當，應屬無理由（詳如上揭
    所述）；因檢察官認被告此部分被訴施用第二級毒品甲基安
    非他命部分與上揭被告施用第一級毒品論罪科刑部分，犯意
    各別，罪名有異，應分論併罰；故本院自應就被告被訴施用
    第二級毒品甲基安非他命部分，為無罪之諭知。
據上論結，應依刑事訴訟法第369 條第1 項前段、第364 條、第
299 條第1 項前段、第301 條第1 項，毒品危害防制條例第10條
第1 項，刑法第11條前段、第41條第1 項前段，判決如主文。
本案經檢察官張其主到庭執行職務。
中    華    民    國    99    年    1     月    19    日
                  刑事第四庭    審判長法  官  蕭權閔
                                      法  官  陳吉雄
                                      法  官  李嘉興
以上正本證明與原本無異。
施用第二級毒品部分不得上訴
施用第一級毒品部，如不服本判決，應於判決送達後10日內向本
院提出上訴狀，其未敘述理由者並應於提出上訴狀後10日內向本
院補提理由書（應附繕本）。
中    華    民    國    99    年     1    月    19    日
                                      書記官  陳靖華
附錄本判決論罪科刑法條全文：
毒品危害防制條例第10條第1 項
  施用第一級毒品者，處6月以上5年以下有期徒刑。

司法院資訊處製作；財團法人民間司法改革基金會備份。
